臺灣高雄地方法院民事判決　　　　　　　93年度勞訴字第60號
原　　　告　壬○○
　　　　　　辛○○
　　　　　　庚○○
前三人共同
訴訟代理人　吳敏蕙律師
　　　　　　蔡淑媛律師
被　　　告　丙○○
　　　　　　品富營造有限公司
法定代理人　戊○○
前二人共同
訴訟代理人　吳剛魁律師
被　　　告　高雄縣甲仙鄉公所
法定代理人　乙○○
前　一　人
訴訟代理人　甲○○
　　　　　　丁○○
　　　　　　吳剛魁律師
當事人間請求給付職業災害補償金等事件，本院於民國94年3月2
9日言詞辯論終結，判決如下：
    主      文
原告之訴及假執行之聲請均駁回。
訴訟費用由原告負擔。
    事實及理由
一、原告主張︰原告壬○○之夫及原告辛○○、庚○○之父潘順
    國，受僱於被告丙○○，日薪為新臺幣（下同）1500元，工
    作地點在高雄縣甲仙鄉公所親水公園延續景觀整建工程（下
    稱系爭工程）之工地；嗣於民國93年2 月27日下午4 時許，
    潘順國在上開工地工作時，行經工地內甲仙大橋下方之紅磚
    道，因該路面與地下道地面高度相差達170 公分，竟疏未設
    置欄杆以維安全，致潘順國踩空而跌落地下道，受有顱骨破
    裂併顱內出血不治死亡。又被告品富營造有限公司（下稱品
    富公司）於92年12月23日標得被告高雄縣甲仙鄉公所（下稱
    甲仙鄉公所）之系爭工程後，將該工程轉包予丙○○承攬，
    依勞動基準法第59條第4 款、第62條及勞工安全衛生法第16
    條規定，按潘順國平均工資為日薪900 元（勞動基準法第2
    條第4 款參照），被告應連帶給付原告即潘順國之遺屬5 個
    月平均工資之喪葬費135000元、40個月平均工資之死亡補償
    0000000 元，共計0000000 元，為此，提起本訴等情。並聲
    明︰(一)被告應連帶給付原告一百二十一萬五千元，及自起訴
    狀繕本送達翌日起至至清償日止，按週年利率百分之五計算
    之利息。(二)願供擔保以代釋明，聲請宣告假執行。
二、被告則以︰潘順國發生事故地點在甲仙大橋下方紅磚道上，
    非受僱之作業場所，且當日工作時間僅至中午12時為止之半
    日，而潘順國係於下班後與他人在上開地點飲酒，因酒後精
    神模糊，欲騎車離去時，不慎自紅磚道上摔落地面而死亡，
    殊非雇主可得控制之因素所致，且其死亡與執行職務間無因
    果關係，顯非職業災害之範圍，故原告主張無理由；甲仙鄉
    公所非適用勞動基準法之行業，又該委外招人承攬事項亦非
    甲仙鄉公所所經營事業之全部或一部，顯非勞動基準法之事
    業單位等語，資為抗辯。並聲明︰(一)駁回原告之訴。(二)如受
    不利判決，願供擔保聲請宣告免為假執行。
三、兩造所不爭執之事實︰
  (一)潘順國受僱於丙○○，在系爭工程之工地，擔任植栽施工之
    臨時工，日薪為1500元，實際工作期間未滿6 個月，依勞動
    基準法第2 條第4 款規定，平均工資為日薪900 元（計算式
    ︰1500×60%=900）。
  (二)品富公司於92年12月23日標得甲仙鄉公所之系爭工程，並於
    同年月30日與甲仙鄉公所簽訂工程合約後，再將系爭工程轉
    包予丙○○承攬。
  (三)潘順國於93年2 月27日下午4 時29分許，在高雄縣甲仙鄉甲
    仙大橋下之親水公園，因騎乘機車自供人通行鋪設紅磚道之
    高程意外摔落至地面，遭機車壓傷，致受有顱骨破裂併顱內
    出血等重創，經訴外人謝清淵發現報案，高雄縣政府消防局
    至現場急救後送溪洲醫院救治途中，因傷重不治死亡。
四、經本院整理兩造間之爭點，兩造同意協商簡化爭點為︰(一)潘
    順國於93年2 月27日下午是否必須上班工作？(二)潘順國於93
    年2 月27日中午吃飯時，是否有飲用酒類？(三)潘順國被發現
    摔落之地點，是否為其上下班必經之處？(四)甲仙鄉公所是否
    為勞動基準法第62條所稱之事業單位？(五)原告向被告請求連
    帶給付喪葬費及死亡補償等職業災害補償，是否有理由？茲
    析述如後。
五、潘順國於93年2月27日下午是否必須上班工作？
  (一)原告主張︰潘順國係於93年2 月27日下午四時許，仍在系爭
    工程之工地工作等語乙節，為被告所否認，並提出施工日報
    表及聲請訊問證人己○○、游何金凰為證。
  (二)自施工日報表之記載以觀，93年2 月27日施工概況為整理工
    地，計用男工1 工，女工0.5 工，併參酌丙○○陳稱︰因有
    二名男工、一名女工，僅工作半日，故記載如上等語，先不
    論施工日報表記載及丙○○所言是否屬實，原告雖主張︰從
    施工日報表可以看出，事發當日全日均在施工中，工作項目
    即為整理工地云云（93年12月29日言詞辯論筆錄頁2），衡
    情，顯與施工日報表關於計用男工1 工，女工0.5 工之記載
    相違，堪認原告解讀尚有誤會。
  (三)再參酌己○○結證稱︰伊當日與潘順國、游何金凰一起工作
    種花，中午時即將負責範圍種完，下午則無工作，丙○○亦
    未交代下午須澆花，游何金凰曾離開返家煮飯後，再到橋下
    與大家一起吃飯、喝米酒，現場還有二名住杉林鄉綽號分別
    為「阿財」、「阿傳」之不認識男子，伊約於下午1 時許，
    因伊妻到場接伊回家而與游何金凰一同離開，潘順國則躺在
    現場石頭上睡覺，「阿財」、「阿傳」尚未離開；又潘順國
    將騎機車停放在橋下紅磚道上等語（94年2 月22日言詞辯論
    筆錄頁5 至8）； 暨游何金凰結證稱︰伊當日與己○○、潘
    順國一起種樹，僅工作半天，約上午11時許結束，當日下午
    即無工作，大家就買東西到橋下食用，還有住在杉林鄉之「
    阿財」，中午12時許，伊先離開返家煮飯，約1 時許，至現
    場查看大家是否已經散場，再與己○○及其妻一同離開等語
    （94年2 月22日言詞辯論筆錄頁3 至4 、9）， 核屬大致相
    符，且與前揭施工日報表記載及丙○○之陳述一致。
  (四)原告雖主張：己○○、游何金凰之證述情節及施工日報表記
    載，顯與丙○○於93年12月14日言詞辯論期日陳述，當日有
    五位臨時工約在11時左右結束工作乙節不符，不足採信，並
    聲請訊問方利傳結證稱︰伊係失業勞工，因參加擴大就業方
    案，被指派二人一組在甲仙鄉○○道路及公園，伊於當日中
    午與潘順國等五、六人一起在橋下吃中飯，下午1 時許，潘
    順國之妻來找他牽機車，曾聽聞潘順國對其妻說下午要在工
    地澆花，仍需用機車等語（94年1 月18日言詞辯論筆錄頁5
    至7）。 惟查，方利傳證述內容除潘順國遭遇其妻乙節外，
    其餘部分證述情節，核與己○○、游何金凰上開證詞大致相
    符，且徵諸方利傳之戶籍地址亦設在杉林鄉乙節（94年1 月
    18日言詞辯論筆錄頁4）， 足認方利傳即為綽號「阿傳」之
    男子，益徵己○○、游何金凰所證述之情節，應堪屬實。復
    以，縱認方利傳聽聞潘順國對其妻說下午要在工地澆花乙節
    屬實，亦無從據以證明潘順國當日下午確須工作之事實。
  (五)此外，原告就潘順國於93年2 月27日下午是否必須上班工作
    之事實，亦未提出其他相當之證據以實其說，洵難遽認潘順
    國於93年2 月27日下午必須上班工作之事實。準此，堪認潘
    順國、己○○及游何金凰於93年2 月27日上午11時許，即已
    完成當日工作等情，堪予認定。
六、潘順國於93年2 月27日中午吃飯時，是否有飲用酒類？
  (一)原告主張潘順國中午用餐時未飲酒乙節，為被告所否認。經
    本院依職權調閱臺灣高雄地方法院檢察署（下稱高雄地檢署
    ）93相字第361 號相驗卷宗（外放影印卷宗）、高雄縣政府
    警察局旗山分局甲仙分駐所警詢筆錄暨現場照片、潘順國在
    溪洲醫院之病歷表及函詢溪洲醫院結果（94年1 月14日函）
    等資料以觀，無論警察機關或溪洲醫院均未檢測潘順國呼氣
    中或血液中所含之酒精成份。
  (二)惟觀諸前開現場照片，並輔以方利傳證詞（94年1 月18 日
    言詞辯論筆錄頁5）， 足認潘順國倒地正上方之高程紅磚道
    旁至甲仙大橋橋墩之間，有許多大小不一之石頭，而石頭間
    有四個酒瓶等情，至堪認定；而該地所發現之四個酒瓶乃潘
    順國、己○○等人於是日中午用餐時所飲用乙節，亦經己○○證述明確（94年2 月22日言詞辯論筆錄8）， 顯見潘順國
    確實曾於93年2 月27日中午用餐時飲用酒類之情形，至為明
    灼。是原告關於此部分之主張，殊無足採。
七、潘順國被發現摔落之地點，是否為其上下班必經之處？
  (一)原告主張：該地為潘順國上下班必經之處乙節，為被告所否
    認。
  (二)惟查，甲仙鄉公所之丁○○於94年1 月18日言詞辯論期日陳
    稱；潘順國必須經過該地才能前往施工等語（該筆錄頁3）
    至明；再參酌系爭工程之工程合約（外放影印卷宗）附件「
    平面配置圖」及「植栽平面配置圖」相互以觀，足徵丁○○
    所陳屬實，堪認潘順國被發現摔落之地點，應為其上下班必
    經之處。
  (三)然復自前開現場照片觀之，堪認甲仙大橋正下方除高程部分
    鋪設紅磚道以供行人通行外，地面上尚有鋪設寬度足供自用
    小客車及救護車會車通行之紅磚道等情，此觀諸高雄縣政府
    消防局之救護車及某部深色自用小客車停在該地面紅磚道上
    之前開照片即明；再參酌壬○○於檢察官偵訊中陳稱：潘順
    國平日開車上班，因車子壞掉送修，所以當日騎乘伊使用之
    機車上班等語（外放相驗卷宗頁15）；暨己○○證稱；潘順
    國機車停放在高程人行紅磚道等語（94年2 月22日言詞辯論
    筆錄頁7）， 足徵潘順國上下班必經之處，顯應為該地面供
    車輛通行之紅磚道，而非供行人通行之高程紅磚道，殊堪認
    定。
八、甲仙鄉公所是否為勞動基準法第62條所稱之事業單位？
  (一)按「事業單位以其事業招人承攬，如有再承攬時，承攬人或
    中間承攬人，就各該承攬部分所使用之勞工，均應與最後承
    攬人，連帶負本章所定雇主應負職業災害補償之責任。事業
    單位或承攬人或中間承攬人，為前項之災害補償時，就其所
    補償之部分，得向最後承攬人求償。」勞動基準法第62條定
    有明文；所謂事業單位，依同法第2 條第5 款之規定，謂適
    用同法各業僱用勞工從事工作之機構；又適用同法之各業，
    除同法第3 條第1 項第1 款至第7 款規定之農、林、漁、牧
    業；礦業及土石採取業；製造業；營造業；水電、煤氣業；
    運輸、倉儲及通信業；大眾傳播業等各業適用中華民國行業
    標準分類之規定（同法施行細則第3 條規定參照）外，同條
    項第8 款規定，其他經中央主管機關指定之事業係指中央主
    管機關依中華民國行業標準分類之規定指定者，並得僅指定
    各行業中之一部分（同法施行細則第4 條規定參照）。
  (二)甲仙鄉公所係依地方制度法第5 條第2 項規定，由地方自治
    團體甲仙鄉設置之地方行政機關，顯非勞動基準法第3 條第
    1 項第1 款至第7 款規定各業之事業單位，亦非為該法之中
    央主管機關依中華民國行業標準分類之規定指定之事業單位
    甚明。縱認甲仙鄉公所為執行其地方自治事項之公務，將系
    爭工程以發包方式之行政輔助行為，交由品富公司承攬，俾
    達成公共目的，植栽施工等景觀工程營造業務（中華民國行
    業標準分類4503參照）亦非為甲仙鄉公所業務範圍所及，是
    以，甲仙鄉公所自非為勞動基準法第62條規定所稱之事業單
    位。
九、原告向被告請求連帶給付喪葬費及死亡補償等職業災害補償
    ，是否有理由？
  (一)查丙○○及品富公司均屬營造業，為適用勞動基準法之事業
    單位（同法第3 條第1 項第4 款規定參照），惟勞動基準法
    對職業災害未設定義，而勞工安全衛生法第二條第四項規定
    「本法所稱職業災害，謂勞工、就業場所之建築物、設備、
    原料、材料、化學物品、氣體、蒸氣、粉塵等或作業活動及
    其他職業上原因引起之勞工疾病、傷害、殘廢或死亡」，然
    該條係規定於勞工安全衛生法，雖可作為勞動基準法第59條
    「職業災害」判斷之參考（勞動基準法第1 條第1 項後段規
    定參照），但非為唯一之標準。次查，潘順國擔任業務為植
    栽之施工，而潘順國乃於下班返家時受重創而死亡，並非正
    執行其業務等情，兩造除潘順國於當日下午是否仍須上班外
    ，俱不爭執，是潘順國於下班返家時發生死亡結果，是否即
    為勞動基準法所稱之職業災害，自有審究之必要。
  (二)關於勞工上下班途中所發生之災害是否即屬職業災害乙節，
    行政院內政部（下稱內政部）、勞工委員會（下稱勞委會）
    先後著有若干法規釋示：內政部64年8 月8 日臺內勞字第64
    2865號、66年11月26日臺內勞字第660427號函︰「工廠對於
    工人於上下班途中，以適當之交通工具往返所發生之事故，
    應予公傷處理。」75年6 月23日臺75內勞字第410301號函：
    「勞工上下班必經途中之意外事故，此類事故凡非出於勞工
    私人行為而違反法令者，應屬職業災害。」勞委會80年5 月
    22日（80）臺勞安3 字第11901 號函︰「勞工於上下班途中
    所生之災害，並非一概認定為職業災害，必須具備「上下班
    時間必經途中，無私人行為及違反重大交通法令」，有「相
    當因果關係」始視為「職業上原因」，而認定為職業災害。
    」勞工保險被保險人因執行職務而致傷病審查準則第4 條第
    1 項規定︰「被保險人上、下班，於適當時間，從日常居、
    住處所往返就業場所之應經途中發生事故而致之傷害，視為
    職業傷害。」見解容或有部分差異。然輔以，學說上關於勞
    動基準法「職業災害」之認定基準，固有相當因果關係說、
    保護法的因果關係說及相關的判斷說之分，惟本院認應採取
    相當因果關係說，即「職業災害」必須在勞工所擔任之「業
    務」與「災害」之間有密接關係存在；所謂密接關係即指「
    災害」必須係被認定為業務內在或通常伴隨的潛在危險之現
    實化；職業災害補償的本質亦屬損失填補的一種型態，故職
    業災害，必須業務和勞工之傷病、殘廢或死亡之間有一定因
    果關係存在為必要。又所謂勞工擔任之「業務」，其範圍較
    通常意義之業務為寬，除業務本身之外，業務上附隨必要、
    合理之行為亦包含在內；質言之，此之「業務」概念即係「
    勞工基於勞動契約在雇主支配下之就勞過程」（或稱「業務
    遂行性」）；「一定因果關係」（或稱「業務起因性」）乃
    指以傷病、殘廢或死亡所發生之一切不可欠的一切條件為基
    礎，依經驗法則判斷業務和傷病、殘廢或死亡之間具有相當
    之因果關係。
  (三)準此推論，勞工上下班途中所發生之傷病、殘廢或死亡，不
    得一概遽認為職業災害，除該災害須具備勞工係於上下班時
    間所發生之時間因素外，尚須具備發生在勞工上下班之必經
    途中之地點因素，且該災害發生非因勞工私人行為或因素所
    致等情形，始符其旨。惟查，潘順國雖於是日中午用餐時有
    飲酒之情形，然查無潘順國因飲酒影響其駕駛或判斷能力之
    相當證據，委難逕認潘順國有酒醉駕車之事實；而潘順國摔
    落至地面紅磚道之地點雖為其下班必經之處，但潘順國自高
    程摔落之人行紅磚道，非係其下班通常行駛必經之處；且潘
    順國之災害發生時間為下午4 時29分許，而其當日之工作業
    已於中午左右結束，故發生災害亦非屬下班時間等情，悉如
    前述，足認潘順國於下班時間過後，騎乘機車，在非其通常
    行駛之高程人行紅磚道上摔落，致傷重不治死亡之結果，洵
    難認屬勞動基準法所稱之職業災害，彰彰甚明。
十、綜上所述，原告壬○○之夫、原告辛○○及庚○○之父潘順
    國雖發生死亡之結果，惟其死亡非屬勞動基準法所稱之職業
    災害，從而，原告依勞動基準法第59條第4 款、第62條及勞
    工安全衛生法第16條等規定，按潘順國平均工資為日薪900
    元計算，訴請被告連帶給付5 個月平均工資之喪葬費135000
    元、40個月平均工資之死亡補償0000000 元，共計0000000
    元，於法尚有未合，應予駁回。
十一、原告之訴既經駁回，其假執行之聲請，已失所附麗，應併
      予駁回。
十二、本件判決之基礎已臻明確，兩造其餘之攻擊防禦方法及舉
      證，核與判決結果無影響，爰不一一論述，附此敘明。
據上論結，本件原告之訴為無理由，依民事訴訟法第85條第1 項
前段、第78條，判決如主文。
中　　華　　民　　國　　94　　年　　3 　　月　　29　　日
                    勞工法庭  法　官　劉定安
正本係照原本作成。
如不服本判決，應於送達後20日內，向本院提出上訴狀並表明上
訴理由。
中　　華　　民　　國　　94　　年　　3 　　月　　29　　日
                              書記官　王壹理
